【裁判字號】    91,易緝,66
【裁判日期】    921013
【裁判案由】    詐欺
【裁判全文】
臺灣桃園地方法院刑事判決                          九十一年度易緝字第六六號
    公  訴  人  臺灣桃園地方法院檢察署檢察官
    被      告  丙○○
右列被告因詐欺案件，經檢察官提起公訴（八十七年度偵緝字第二０六號），本院判
決如左：
    主      文
丙○○無罪。
    理      由
一、公訴意旨略以：被告丙○○為「鴻地企業有限公司（設台北縣板橋市○○路三七
    巷十四號四樓，下稱鴻地公司）」及「茶專企業有限公司（設桃園縣龜山鄉○○
    路○段四一０巷二十號，下稱茶專公司）」實際負責人，並無清償債務之意思，
    仍意圖為自己不法之所有並基於概括之犯意，自民國八十四年間起，在桃園縣龜
    山鄉向告訴人庚○○、己○○、甲○○、癸○○及辛○○等人佯稱，「鴻地公司
    」在桃園縣龜山鄉興建一批房屋，急需資金週轉，希望能先借款週轉，待向銀行
    辦妥貸款，即可歸還，致庚○○等人陷於錯誤，如數借款予丙○○，共計新台幣
    （下同）一千二百餘萬元，而丙○○實際上早已自八十五年五月間起，向台灣省
    全作金庫龜山支庫借得三千七百餘萬元。丙○○又明知「茶專公司」（電子加工
    代工）早已無法繼續經營亦無意繼續經營，仍意圖為自己不法之利益，對員工隱
    瞞公司財務狀況，致公司員工即告訴人楊政光、詹美麗、乙○○等人陷於錯誤，
    仍繼續為公司工作，嗣八十五年八月間，丙○○即突然結束公司營業，且避不見
    面，共積欠楊政光等人一至三個月不等之薪資，因認被告丙○○涉有刑法第三百
    三十九條第一項之詐欺取財及同條第二項之詐欺得利等罪嫌云云。
二、按犯罪事實應依證據認定之，無證據不得推定其犯罪事實，又不能證明被告犯罪
    者，應諭知無罪判決，刑事訴訟法第一百五十四條、第三百零一條第一項分別定
    有明文。訊據被告丙○○固坦承向告訴人庚○○、己○○、甲○○、癸○○及辛○○等人借款迄未清償，積欠「茶專公司」員工即告訴人壬○○（原名楊政光）
    、乙○○八十五年八月份之薪水，積欠告訴人宋美麗（原名詹美麗）八十五年六
    月至八月份之薪水胥未支付等情不諱，惟堅詞否認詐欺犯行，辯稱因其投資興建
    之「臥龍居」社區滯銷，資金凍結其上致週轉失靈並累及「茶專公司」方無力償
    還欠款及給付員工薪水，此為始料未及，其實無詐騙告訴人之意等語。
三、經查，被告曾以妻丁○○○掛名負責人之「臥龍建設有限公司」投資興建集合式
    公寓住宅，總興建戶數為三十二戶乙情，除據證人丁○○○於本院調查時述明外
    （見本院九十一年十月一訊問筆錄），並有桃園縣政府工務局建造執照影本一份
    在卷可憑。次查，告訴人庚○○於偵查中指稱：我是買房子認識（被告）的：：
    ：他說他建屋之工程要週轉用，他說銀行貸款出來就還我（見偵字第一二八四六
    號卷第六八頁反面），於本院調查時則進一步陳明稱：（是什麼貸款？）是買房
    子的貸款：：：（那買房子的貸款跟被告有何關係？）因為我跟被告買房子，所
    以委託被告幫我辦房貸，以便支付房價等語（見本院九十一年六月十四日訊問筆
    錄），另告訴人癸○○亦於偵查中稱：（當初丙○○借款如何跟你說？）他是說
    建設公司要資金週轉，房子蓋好錢即還我們等語（見偵緝字卷第十九頁反面），
    告訴人己○○於本院調查時指明：認識（被告），我是跟他買房子：：：（被告
    有無跟你借錢？）有，是被告他自己借的，他說他蓋房子就是我們跟他買的這一
    批，因資金不足，還有工廠需要週轉，所以跟我調借：：：他有說他房子賣光了
    ，就要還我錢等語（見本院九十一年七月九日訊問筆錄），再者，告訴人甲○○
    於本院調查時並指陳：我也是跟被告買房子，是癸○○跟我們介紹買房子前就來
    借錢了，癸○○幫被告借錢時，先前都說是工廠要週轉，之後，都說目前我們住
    的房子的興建工程要趕快結束等語（見本院九十一年六月十四日訊問筆錄），綜
    上可徵被告向告訴人庚○○等人借款之時，胥在其投資興建之「臥龍居」社區完
    工之前，借款目的大都為該工程資金週轉之用，雙方且言明俟完工銷售取得售屋
    價款後即行清償各等情。再查，該「臥龍居」社區嗣僅有十八戶係以承購者之名
    義向「合作金庫龜山支庫」辦理房貸，並於八十四年五月五日撥款，餘屋中有一
    戶登記為被告之媳婦劉鳳英之名下，其餘皆登記在丁○○○之名下，登記為丁○○○之部分，有二戶係持向「中華商業銀行桃園分行」辦理抵押貸款，餘有四戶
    係於八十四年五月五日向「合作金庫龜山支庫」抵押貸款八百萬元，尚剩者，則
    係於八十四年四月二十七日設定抵押權予「合作金庫龜山支庫」以擔保「茶專公
    司」之借款二千四百五十九萬五千七百九十三元及「鴻地公司」之借款四百五十
    萬元，「茶專公司」借款之起始日各為八十三年七月三十日、八十三年八月二十
    九日等情，除據證人即「合作金庫龜山支庫」貸款承辦人陳麗雪、陳金泉於本院
    調查時述明外（見本院九十一年九月十三日訊問筆錄），復有該支庫合龜字第０
    四二四一號函暨函附之他項權利證明書、抵押權設定契約書、借據、本票等文件
    影本及「台灣省合作金庫各類存款分戶交易明細表」影本一份、本院八十五年度
    執字第七四九一號強制執行事件不動產附表一份在卷可按。查被告投資興建之「
    臥龍居」社區既有三十二戶，惟其中僅十八戶係以承購者之名義向銀行辦理房貸
    ，餘者若非登記在媳劉鳳英即為妻丁○○○之名下，顯然係乏人問津，未能脫手
    變現方為如斯權宜之計，是此可見其實際銷售戶數衹十八戶而已，銷售率僅五成
    六左右，銷售狀況顯係奇差無比，因之，遇此嚴重滯銷之情形，不僅將虧累不堪
    ，資金亦必然凍結其上，致週轉失靈而欠缺流動性以償付欠款，佐此狀，堪認前
    揭被告之辯解屬實，此再徵之證人丁○○○於本院調查時證稱：「鴻地公司」有
    賺錢，「茶專公司」剛開始生意也不錯，但開始蓋房子後，生意就比較差了：：
    ：蓋房子的自有資金又不多，又必須借錢，所以錢就套住了，因此就另外借錢來
    週轉，本來想說房子蓋好賣出去後，就有錢可以回收還債，但沒想到房子銷路不
    好很多空屋：：：（被告為何會倒？）他是因為蓋房子虧了暨告訴人壬○○於本
    院調查時陳明：公司的營運狀況算不錯，他們公司會倒閉是因為他們有投資蓋房
    子，然後錢都軋在那裡各等語益明（分見本院九十一年十月一日、七月三十日訊
    問筆錄）。至被告於本院調查時一度供稱：當時總共蓋了四十多戶，約有一成沒
    賣出去：：：有賺錢云云（見本院九十一年五月三十一日訊問筆錄），與據證人
    丁○○○、告訴人壬○○之陳述及貸款情形所呈顯該「臥龍居」社區之銷售狀況
    係極為慘淡，被告並因此賠累不堪之事實相左，其此部分供述明顯違實，自非可
    採。茲查，被告為興建「臥龍居」社區固向「合作金庫龜山支庫」辦理建築融資
    一千八百多萬元，此亦據證人陳麗雪於本院調查時陳明（見本院九十一年九月十
    三日訊問筆錄），且向告訴人庚○○等人借款週轉，第查，營商者融通資金以應
    週轉之需，本為常態，亦為「財務槓桿」原理之正常作法，抑且，經商本具有「
    自償」性質，有可得預期之收入，因之，只須主事者戮力本業之經營、開拓，期
    能順利獲取營收俾以之償還借入之營運資金即可，惟若實際運作結果，事與願違
    ，因遭逢先前所未逆料之景氣衰蔽、競爭劣勢使事業陷入困境致支付能力惡化因
    而無法償付各項欠款，此則為營商暨與之交易或融通資者所應承擔之正常商業及
    信用風險，尚難但執經商失敗之結果乙端反推失敗者必屬詐欺，職是，被告既遇
    完工後房屋嚴重滯銷以致無法順利回收初始投入之資金因而未能清償積欠告訴人
    庚○○等人之借款，此顯係嗣後方生之事由，實為被告於借款之際所難逆料，是
    要無從謂被告於借款時即已預見於此惟仍隱之而認其有掩飾資力不足之詐欺意思
    。又查，被告以餘屋設定抵押權予「合作金庫龜山支庫」俾擔保「茶專公司」借
    款之日既為八十四年四月二十七日，惟「茶專公司」各筆借款之起始日分別為八
    十三年七月三十日、八十三年八月二十九日，核此顯係事後增提擔保物，因之，
    其於設定之際猶未獲得資金之挹注，對其流動性不足之窘境毫無裨益，至有四戶
    餘屋雖向「合作金庫龜山支庫」抵押貸款八百萬元，另二戶則持向「中華商業銀
    行桃園分行」辦理抵押貸款，雖可認已獲得資金，然則，被告於興建之初已向「
    合作金庫龜山支庫」申貸建築融資一千八百多萬元，業如前述，且該筆融資已如
    數償竣，此並經證人陳金泉於本院調查時陳明（見本院九十一年九月十三日訊問
    筆錄），可見貸得之款項係優先清償該筆建築融資之用，衡諸經商者之資金自必
    依先後緩急之序加以靈活運用，俾免面臨迫在眉睫之危機之常情，是以被告將貸
    得之款項用於清償須優先受償之建築融資，並擬俟餘屋來日脫手出售後再以取得
    之售屋價款償還積欠告訴人庚○○等人之欠款，亦無違經商資金調度之常態及慣
    見作法，從而尤無以執被告借得款項未先行清償告訴人庚○○等人乙情即謂其係
    心存欠缺償債意願之詐欺意思。又查，被告之「茶專公司」係於八十五年八月底
    停業，此據告訴人壬○○、戊○○、乙○○一致指明在卷，顯見於八十四年五月
    間，「臥龍居」社區陸續交屋後，在銷售狀況甚差，資金悉遭凍結於該工地之窘
    迫景況下，被告尚且四處籌措資金俾勉力維持「茶專公司」之營運長達一年三個
    之久，可徵在此期間內，被告仍係覓財有道，籌財有方之情，況迄停業時止，「
    茶專公司」之營運情形依然頗佳，此據告訴人壬○○、乙○○於本院調查時述明
    （見本院九十一年七月三十日、九月十三日訊問筆錄），抑且，告訴人癸○○於
    偵查中亦陳稱：（被告之公司）沒有賠錢等語（見偵緝字卷第二十頁），職是，
    被告在公司之營運情形頗佳未現虧損，仍有榮景可期，復基於過往籌措財源有途
    之經驗，再加上猶有餘屋可資出售為憑，因之，於敦請壬○○等員工繼續為公司
    效勞之際，自忖尚有能力覓妥財源甚或苦撐後可逢時機轉佳餘屋順利出售而得獲
    取資金以支付員工薪水，殊與常情無違，至嗣不如預期馴致面臨山窮水盡之境，
    亦衹能嘆其時運不濟，事出預料，如是而已，實無從指被告於請告訴人壬○○繼
    續工作時即已明知「茶專公司」無法繼續經營亦無意繼續經營而謂之具有詐欺員
    工之意思。綜上，本件顯無證據可證明被告有詐取告訴人庚○○等人之借款及訛
    騙告訴人壬○○等人提供勞務之情事，核屬民事債務糾葛，依法自應為無罪之諭
    知。
據上論斷，應依刑事訴訟法第三百零一條第一項，判決如主文。
本案經檢察官吳廣莉到庭執行職務。
中      華      民      國    九十二    年      十      月     十三     日
                              臺灣桃園地方法院刑事第十一庭
                                  審判長法  官  林孟宜
                                        法  官  丁俊成
                                        法  官  蔡榮澤
右正本證明與原本無異。
如不服本判決，應於判決送達後十日內向本院提出上訴狀( 應附繕本 )。
                                        書記官  何慧娟
中     華      民      國    九十二    年      十      月      十五     日


司法院資訊處製作；財團法人民間司法改革基金會備份。
